臺灣高等法院花蓮分院刑事判決　　　　　　　　　　九十一年度上訴字第一八三號
　　上　訴　人　臺灣花蓮地方法院檢察署檢察官
　　被　　　告　乙○○
　　被　　　告　丙○○
　　被　　　告　甲○○
右上訴人因被告違反公職人員選舉罷免法案件，不服臺灣花蓮地方法院九十一年度訴
字第一一九號，中華民國九十一年七月五日第一審判決（起訴案號：臺灣花蓮地方法
院檢察署九十年度偵字第三四一四號）提起上訴，本院判決如左：
    主    文
原判決撤銷。
乙○○共同對於有投票權之人，交付不正利益而約為一定之行使，處有期徒刑參月，
如易科罰金以參佰元折算壹日。褫奪公權貳年。
丙○○共同對於有投票權之人，交付不正利益而約為一定之行使，處有期徒刑貳月，
如易科罰金以參佰元折算壹日。褫奪公權貳年。
甲○○共同對於有投票權之人，交付不正利益而約為一定之行使，處有期徒刑貳月，
如易科罰金以參佰元折算壹日。褫奪公權貳年。
    事    實
一、乙○○於民國（下同）九十年間係花蓮縣富里鄉明里村村長，亦為當時所舉行花
    蓮縣縣長選舉時，縣長候選人游盈隆設於花蓮縣富里鄉之後援會會長，負有輔選
    民進黨籍花蓮縣長候選人游盈隆當選之責任，為求游盈隆順利當選，竟與丙○○
    、甲○○等人，共同基於對於有投票權之人以免費招待餐飲之不正當利益方式為
    候選人助選之犯意聯絡，於九十年十一月十九日晚上六時許至同晚八時三十分止
    ，在花蓮縣富里鄉○○村○○街○段三十五號前廣場，假藉募款餐會名義（每張
    餐券新台幣三百元），並在餐券上印有游盈隆之照片、號次以及姓名（如附件）
    ，委由不知情之黃志誠辦桌，席開八十桌，而由丙○○購買餐券一百張左右，由
    甲○○購買餐券約三十張，將餐券或是分送予具有投票權之不特定人免費參與該
    餐會，或是放置在後援會辦公室內，任由有投票權之人自行拿取後免費參加餐會
    ，餐會席間游盈隆在乙○○陪同下到場發表競選演說，並向在場之人，約使於九
    十年十二月一日縣長選舉行使投票權時，投票支持游盈隆。
二、案經花蓮縣警察局玉里分局報請台灣花蓮地方法院檢察署檢察官偵查起訴。
    理    由
一、訊據被告乙○○、丙○○、甲○○固坦承辦餐會及購買餐券送人之事實，惟均矢
    口否認有何犯行，均辯稱：彼等係舉辦募款餐會，並未要求參加者支持特定候選
    人，應屬合法等語。然查：
    （一）被告乙○○於警訊中稱「（舉辦餐會）介紹候選人游盈隆的施政理念，將
          來如何為民眾服務」（警卷第二頁）。被告丙○○於原審審理中稱「我買
          了一百張餐券，我交給鄭景元二張，其他放桌上隨便人拿」（原審卷第十
          八頁），於偵查中亦陳稱「．．．餐券放在游盈隆後援會桌上，隨便給想
          要來的人自己拿．．．」（偵查卷第三十三頁背面），被告甲○○稱「我
          買了三十張送家人」（原審卷第十八頁），甲○○於警訊中稱「（募款餐
          會是為）縣長候選人游盈隆（募款）．．．（席間）縣長候選人游盈隆（
          有到場）．．．我交給家人約十二張，剩下的我就給我一起工作的朋友約
          十八張，．．．」（警卷第十八頁），被告三人所述情節彼此相符，顯見
          被告三人確實有由丙○○以及甲○○購買餐券轉贈他人，提供他人免費參
          加飲宴之行為，並且經由在餐券上表明特定候選人，而在宴席上由候選人
          上台演講要求參加飲宴者投票支持特定候選人之行為。
    （二）證人邱雲珍稱「．．．我去一下就走了，．．．不知何人將一張餐券放在
          我門窗下，大門縫塞進來的，問人才知道可以去吃飯，．．．」（偵查卷
          第三十二頁背面），彭森龍證稱「餐券不知何人放在我工寮」（偵查卷第
          三十二頁背面），依照二位證人所述，被告等人所贈與之對象並不限於與
          購買餐券者關係親密之親友，甚而將餐券塞入有投票權人之家中、工寮內
          ，益證被告等人確實有將餐券免費轉贈不特定之他人以供他人得以參加飲
          宴之行為。
    （三）被告所提供之餐券（警卷第七十三頁）上即載有候選人縣長游盈隆之姓名
          以及照片，而在餐會現場亦有縣長候選人游盈隆披帶「縣長候選人游盈隆
          」彩帶在現場發表演說，有蒐證照片附卷可參（警卷第七十五頁以下），
          足證被告等人所舉辦之餐會確實係支持特定之候選人。
二、縱據上述，足證被告等人確實藉由舉辦募款餐會之方式，印製有支持特定縣長候
    選人之餐券，再將餐券贈送不特定之人，使不特定之人得以免費享用飲宴，再於
    宴席上，邀請特定之候選人上台演說，以達到向有投票權人約定將票投給得特定
    候選人之效果。而按公職人員選舉罷免法鑑於現代民主社會中，人民對於攸關群
    體生活品質良窳之政治活動的參與，雖有對於各種公共領域活動參與的管道，但
    仍然以投票選舉人民代表以及公職人員最具有決定性，此在我國目前民主發展的
    狀況，各種公共領域發展未臻完全，投票選舉成為在所有政治參與中極其重要的
    活動情況下尤然，因此為確保使具有投票權之人得以在不受不當干擾之情況下行
    使其投票權，在第五章規定了各種足以影響投票權人正當行使其投票權之犯罪類
    型，冀使投票行為具有表達人民真正意願的正當性，並使政治參與活動可以在除
    公職以外的其他公共領域獲得發展，該法第九十條之一所規定「對於有投票權之
    人，行求期約或交付賄賂或其他不正利益，而約其不行使投票權或為一定之行使
    者，處五年以下有期徒刑，得併科新台幣四十萬元以上四百萬元以下罰金。」，
  便是以金錢或財物對於有投票權人行使投票權進行干擾的犯罪類型，因此只要交
    付之金錢、財物或其他不正當的利益足以干擾或誘使投票權人為一定之投票行為
    ，即屬該法所欲禁止之行為，藉以確保投票權之正當行使，因此所交付金錢、財
    物或不正利益與投票行為間並不以有民事法律上之對價性或有償性為必要。本案
    被告三人藉由舉辦募款餐會，贈與餐券之方式使得有投票權之人得以免費享用價
    值三百元之飲宴，其行為自足以干擾投票權人之投票行為，且被告三人又以在餐
    券上載明特定候選人，在宴席上邀請特定候選人發表演說之方式，使免費享用飲
    宴之人得知應支持特定候選人，其行為自屬公職人員選舉罷免法第九十條之一所
    規定之犯罪行為，被告三人辯稱，其行為並不違法，自無可採。原判決為被告三
    人無罪之判決，即有違誤，應予撤銷改判。
三、核被告三人所為係犯公職人員選舉罷免法第九十條之一之妨害投票罪。被告三人
    所交付者為飲宴之餐券，並非金錢或是財物，自屬該法條所稱之不正利益。又被
    告三人間有犯意聯絡，行為分擔，為共同正犯。爰審酌被告乙○○擔任花蓮縣富
    里鄉明里村村長，參與公眾事務，為支持理念相近之候選人而有本次犯行，被告
    丙○○則係乙○○之友人，為支持友人之活動而出資購買餐券轉贈，因而有本次
    犯行，被告甲○○前曾於八十二年間因違反森林法案件，經法院判處有期徒刑六
    月，緩刑三年，有台灣高等法院被告全國前案記錄表附卷可參，被告三人本次犯
    行對於選舉活動有不良影響以及其他被告之品行、智識程度、生活狀況、犯罪之
    動機、目的、手段、犯罪時所受刺激、與被害人平日之關係、犯罪所生之危害、
    犯後態度等一切且情狀量處如主文所示之刑。並均諭知易科罰金之折算標準。並
    依公職人員選舉罷免法第九十八條第二項之規定宣告褫奪公權。又被告所交付者
    係不正利益，因此無庸依公職人員選舉罷免法第九十條之一第三項之規定宣告沒
    收。被告三人對於轉贈餐券之行為並未自白，亦無同法第九十條之一第五項規定
    之適用。均並此敘明。
四、據上論斷，應依刑事訴訟法第三百六十九條第一項前段、第三百六十四條、第二
    百九十九條第一項前段、公職人員選舉罷免法第九十條之一第一項、第九十八條
    第二項、刑法第十一條、第四十一條、第三十七條第二項、罰金罰鍰提高標準條
    例第二條判決如主文。
本案經檢察官崔紀鎮到庭執行職務。
中      華      民    國      九十一    年     十一    月     五      日
                                審判長法官  謝  志  揚
                                      法官  莊  謙  崇
                                      法官  賴  淳  良
右正本證明與原本無異。
如不服本判決應於判決送達後十日內向本院提出上訴狀。其未述理由者，並應於提
出上訴狀後十日內向本院補提理由狀（須附繕本）。
                                    書記官  邱  廣  譽
中      華      民      國      九十一    年     十一    月     五      日
